【裁判字號】    92,易,930
【裁判日期】    920818
【裁判案由】    傷害等
【裁判全文】
臺灣臺北地方法院刑事判決                          九十二年度易字第九三○號
    公  訴  人  臺灣臺北地方法院檢察署檢察官
    被      告  丙○○  男  三.
                丁○○  男  三.
                辛○○
右列被告等因傷害等案件，經檢察官提起公訴（九十一年度偵字第二四三五一號），
本院判決如左：
    主      文
丙○○損壞他人之自用小客車之汽車引擎蓋烤漆，足以生損害於他人，處拘役肆拾日
，如易科罰金，以參佰元折算壹日。又連續傷害人之身體，處拘役伍拾日，如易科罰
金，以參佰元折算壹日。應執行拘役捌拾日，如易科罰金，以參佰元折算壹日。
丁○○、辛○○共同連續傷害人之身體，各處拘役伍拾伍日，如易科罰金，以參佰元
折算壹日。扣案之膠帶封刀貳只均沒收。
    事      實
一、丙○○於民國九十一年三月間，因犯公共危險罪，經本院判處罰金一萬八千元確
    定，於同年四月二十九日罰金繳清執行完畢（不構成累犯）。
二、緣乙○○、丁○○及丙○○為兄弟關係，丁○○、辛○○則為夫妻關係，乙○○
    、丙○○二人與丁○○、辛○○二人均互為家庭暴力防治法第三條第四款所規範
    之家庭成員，丙○○、丁○○及辛○○並互有心結。於民國九十一年七月二十日
    凌晨三時許，丙○○偕同其姐戊○○、其兄乙○○、其女友庚○○（戊○○、乙○○業經台灣台北地方法院檢察署檢察官於九十二年三月二十九日以九十一年度
    偵字第二四三五一號為不起訴處分確定，庚○○業經台灣台北地方法院檢察署檢
    察官於九十二年五月十二日以九十二年度偵字第一○九五五號為不起訴處分確定
    ）至台北市○○區○○路一八○巷六十六弄二十九號丁○○、辛○○夫婦住處表
    達和解之意，惟因不知丁○○、辛○○確實居住樓層，且按門鈴亦無人回應而作
    罷，正欲駕車離去之際，丙○○因心有不滿，且見由丁○○使用之車牌號碼Ｇ九
    －二三三號營業小客車停放在上址路旁，遂半途折返，基於毀損之故意，以不明
    之銳器在該車引擎蓋上刮劃多道，損壞該車引擎蓋上之烤漆，足以生損害於丁○○及該車之所有人。辛○○在屋內目睹此情，遂告知丁○○，二人隨即持丁○○
    所有之膠帶封刀各一只出門質問丙○○，雙方一言不合，丁○○、辛○○竟共同
    基於傷害人身體之犯意聯絡，持上開膠帶封刀傷害丙○○，丙○○亦基於傷害人
    身體之概括犯意，出手毆打丁○○、辛○○，戊○○、乙○○、庚○○見狀，遂
    返抵上址，並由乙○○上前攔阻，惟亦遭丁○○踹倒在地因而受傷，嗣經戊○○
    極力在旁勸解，警方亦據報前來處理，丙○○、丁○○、辛○○三人始住手，丙○○因而受有頭部外傷、左額撕裂傷二處約二公分及左耳撕裂傷二處各約三公分
    等傷害，丁○○則受有左耳後摩擦傷一公分×○點五公分、前胸摩擦傷三處（分
    別為六公分×○點五公分、三公分×○點五公分、五公分×○點五公分）及右上
    臂摩擦傷二公分×○點五公分等傷害，辛○○亦受有左眼眶瘀血併左臉頰血腫三
    公分×三公分、右手肘摩擦傷三公分×三公分、右膝摩擦傷三公分×三公分及左
    膝摩擦傷二公分×二公分併瘀血三公分×三公分等傷害，而乙○○復受有多處擦
    傷之傷害，並扣得丁○○、辛○○所使用之前開膠帶封刀各一只。
三、案經丙○○、丁○○、辛○○及乙○○訴由台北市政府警察局信義分局報請台灣
    台北地方法院檢察署檢察官偵查起訴。
    理      由
一、訊據被告丙○○、丁○○及辛○○均矢口否認有何犯行，被告丙○○辯稱：並未
    持任何器物刮損被告丁○○所使用前開營業小客車之汽車引擎蓋，當時被告丁○○、辛○○持膠帶封刀衝出住所時，其遭被告丁○○以膠帶封刀攻擊，於自衛抵
    擋被告丁○○攻擊之際，被告辛○○又以膠帶封刀攻擊之，其並非故意傷害被告
    丁○○、辛○○，係屬正當防衛云云，被告丁○○辯以當時因被告丙○○刮損渠
    使用之營業小客車引擎蓋，方持膠帶封刀找被告丙○○理論，但被告丙○○卻先
    揮拳毆打渠左臉頰，渠未注意當時手上持有膠帶封刀，亦揮拳毆打被告丙○○，
    渠係自衛，之後渠與被告丙○○即互毆四、五拳云云，被告辛○○辯稱當時被告
    丙○○、丁○○互毆時，伊欲前往勸架，並未持膠帶封刀傷害被告丁○○云云。
二、經查：
    （一）被告丙○○部分：
          １、按物之使用人或因其他法律關係占有該物之人，因該物之毀損，亦同
              時被害，亦為被害人，應有提出告訴之權，是本件被告丁○○使用之
              前揭營小客車雖係車行所有，然該車既為被告丁○○使用而持有管理
              中，則被告丁○○就該車之毀損自得提起毀損罪之告訴，合先敘明。
          ２、次按正當防衛必須對於現在不法之侵害始得為之，侵害業已過去，即
              無正當防衛可言。至彼此互毆，又必以一方初無傷人之行為，因排除
              對方不法之侵害而加以還擊，始得以正當防衛論。故侵害已過去後之
              報復行為，與無從分別何方為不法侵害之互毆行為，均不得主張防衛
              權。（最高法院三十年上字第一○四○號判例參照）又按彼此互毆，
              必以一方初無傷人之行為，因排除對方不法之害而加以還擊，始得以
              正當防衛論。且衡之一般社會經驗法則互毆係屬多數動作構成單純一
              罪而互為攻擊之傷害行為，縱令一方先行出手，而還擊一方在客觀上
              苟非單純僅對於現在不法之侵害為必要排除之反擊行為，因其本即有
              傷害之犯意存在，則對其互為攻擊之還手反擊行為，自無主張防衛權
              之餘地；最高法院八十三年度台上字第四二九九號、八十四年台非字
              第二○八號著有判決可資參考。
          ３、被告丙○○於右揭時、地涉犯毀損及傷害之事實，業據被告即告訴人
              丁○○、辛○○指訴在卷（見九十一年度偵字第二四三五一號偵查卷
              宗第十五、二十六、五十九至六十一頁、本院九十二年六月九日訊問
              筆錄、九十二年八月四日審判筆錄），復經證人即至現場處理本案之
              員警甲○○、己○○結稱當時勘驗計程車確實在引擎上有很多道刮痕
              綦詳（見同前偵查卷宗第七十頁反面），並有車損照片四幀在卷可查
              ；再被告丁○○、辛○○亦確受有如事實欄所載之傷害，復有台北市
              立忠孝醫院（忠傷）字第八八、八七號驗傷診斷書在卷可稽，足認被
              告丙○○所辯並未刮損被告丁○○所使用之上開營業小客車引擎蓋云
              云，要係卸責之詞，不足採信。被告丙○○雖辯稱當時被告丁○○、
              辛○○持膠帶封刀衝出住所時，其遭被告丁○○以膠帶封刀攻擊，於
              自衛抵擋被告丁○○攻擊之際，被告辛○○又以膠帶封刀攻擊之，其
              並非故意傷害被告丁○○、辛○○，係屬正當防衛云云，然就被告林
              健德、辛○○上開驗傷診斷書觀之，被告丁○○所受之傷害遍及左耳
              後、前胸及右上臂等多處，被告辛○○所受之傷亦遍及左眼眶、左臉
              頰、右手肘、右膝及左膝等多處，是被告丁○○、辛○○二人所受上
              開傷害，顯非被告丙○○單純抵擋被告丁○○、辛○○之攻擊所造成
              ，而係另出於傷害被告丁○○、辛○○之故意而為之，甚為灼然，否
              則焉會受有如此多處之傷害，是被告丙○○以此節置辯，要係卸責之
              詞，不足採信。至證人戊○○、乙○○及庚○○於本院審理中雖均證
              稱並未見到被告丙○○傷害被告丁○○、辛○○云云，然證人戊○○
              、乙○○及庚○○對被告丁○○、辛○○傷害被告丙○○部分之事實
              均證述歷歷，惟對被告丙○○有無傷害被告丁○○、辛○○部分卻一
              再支吾其詞，均稱當時僅注意被告丁○○、辛○○傷害被告丙○○，
              並未注意被告丙○○之動作云云，顯與一般目擊事實之人均能證述全
              事實之情節有悖，此部分所證不無迴護被告丙○○之嫌，是此部分顯
              不足為有利於被告丙○○之認定，附此敘明。
    （二）被告丁○○、辛○○部分：
          右揭事實，業據被告即告訴人丙○○（見同偵查卷宗第三、四、二十九、
          三十、六十至六十二頁、本院九十二年六月九日訊問筆錄、九十二年八月
          四日審判筆錄）、證人即告訴人乙○○指訴綦詳（見同偵查卷宗第三十七
          至三十九、六十一頁、本院九十二年八月四日審判筆錄），復經證人林淑
          雲證述歷歷（見同前偵查卷宗第四十三至四十五、六十一頁、本院九十二
          年八月四日審判筆錄），又經證人庚○○證述當時被告丁○○、辛○○衝
          出來後，由被告丁○○先出手毆打被告丙○○，被告丙○○倒地後，被告
          辛○○以工具劃傷被告丙○○之耳後處等語在卷（見同前偵查卷宗第四十
          八、四十九、六十五頁、本院九十二年八月四日審判筆錄），經核大致情
          節尚屬相符。而被告丙○○、乙○○確受有如事實欄所載之傷害，並有長
          庚紀念醫院診斷證明書二紙在卷可查，又有被告丙○○受傷之照片二幀及
          膠帶封刀照片一幀在卷可稽，是被告丁○○辯稱係被告丙○○先揮拳毆打
          渠左臉頰，渠未注意當時手上持有膠帶封刀，亦揮拳毆打被告丙○○，渠
          係自衛云云，被告辛○○所辯並未持膠帶封刀傷害被告丙○○云云，要係
          卸責之詞，均不足採信。再者，被告丁○○雖辯稱渠係因被告丙○○刮損
          渠之車輛，方持膠帶封刀質問被告丙○○，渠所為係屬緊急避難或正當防
          衛云云，矧被告丙○○縱曾為此毀損犯行，亦不過為被告丁○○持膠帶封
          刀傷害被告丙○○之動機，斯時被告丙○○刮損被告丁○○所使用之營業
          小客車之不法侵害法益狀態既屬過去，被告丁○○顯無從主張緊急避難之
          可能。末依被告丁○○所供陳「‧‧丙○○二話不說，即以拳頭搥我頭，
          我有還手，並互打幾拳‧‧」、「‧‧他（丙○○）先動手的，他動手的
          時候我才還手的，我出去的時候，我就從公司拿出膠帶封刀出來‧‧‧」
          等語（見同前偵查卷宗第五十九頁反面、本院九十二年八月四日審判筆錄
          ），亦堪認被告丁○○並非出於防衛之意抵擋被告丙○○之攻擊，而係出
          於傷害他人身體之故意而與被告丙○○互毆甚明，是被告丁○○以上揭情
          事為辯，亦顯係卸責之詞，不足採信。
    綜上所述，本案事證明確，被告丙○○、丁○○及辛○○之犯行均堪認定，應予
    依法論科。
三、查告訴人乙○○、被告丁○○、丙○○為兄弟關係，被告丁○○、辛○○則為夫
    妻關係，業據告訴人乙○○、被告丙○○、丁○○及辛○○供承在卷，是被告丙○○對被告丁○○、辛○○故意實施身體上之不法侵害行為，被告丁○○、辛○○對告訴人乙○○、被告丙○○故意實施身體上之不法侵害行為，而成立刑法所
    規定之傷害罪，屬家庭暴力防治法第二條第二項所稱之家庭暴力罪，是核被告丙○○所為，係犯刑法第二百七十七條第一項之傷害罪及同法第三百五十四條之毀
    損罪；被告丁○○、辛○○所為，則均犯刑法第二百七十七條第一項之傷害罪。
    被告丁○○、辛○○就上開傷害犯行，有犯意聯絡及行為分擔，均為共同正犯。
    被告丙○○先後傷害被告丁○○、辛○○之犯行，及被告丁○○、辛○○先後傷
    害被告丙○○及告訴人乙○○之犯行，均時間緊接，方法相同，觸犯構成要件相
    同之罪名，顯係基於概括之犯意反覆為之，應依刑法第五十六條連續犯之規定論
    以一罪，並依法加重其刑。被告丙○○所犯上開二罪，犯意各別，罪名有異，應
    予分論併罰。爰審酌被告丙○○、丁○○及辛○○之素行、被告丙○○先以銳器
    刮損被告丁○○使用之營業小客車，遂生被告丁○○、辛○○持膠帶封刀傷害被
    告丙○○，進而萌生被告丙○○、丁○○、辛○○三人互相傷害，並因此傷及告
    訴人乙○○之情事，被告丙○○、丁○○、辛○○及告訴人乙○○分別受有如事
    實欄所載之傷勢、犯罪手段、犯罪時所受之刺激、所毀損之財物價值暨犯罪後猶
    飾詞狡卸等一切情狀，各量處如主文所示之刑，並均諭知易科罰金之折算標準，
    被告丙○○部分暨定其應執行刑及諭知易科罰金之折算標準，以示懲儆。
四、至扣案之膠帶封刀二只，既為被告丁○○所有，業據被告丁○○供陳在卷，復為
    供被告丁○○、辛○○二人用以傷害被告丙○○之物，應依刑法第三十八條第一
    項第二款之規定，宣告沒收之。又被告丙○○用以刮損前開營業小客車之銳器，
    雖為供犯罪所用之物，惟既未扣案，復乏證據證明為被告丙○○所有，爰不宣告
    沒收，附此敘明。
據上論斷，應依刑事訴訟法第二百九十九條第一項前段，刑法第二十八條、第五十六
條、第二百七十七條第一項、第三百五十四條、第五十一條第六款、第四十一條第一
項前段、第三十八條第一項第二款，罰金罰鍰提高標準條例第一條前段、第二條，判
決如主文。
本案經檢察官侯少卿到庭執行職務
中      華      民      國    九十二    年      八      月      十八    日
                                    臺灣臺北地方法院刑事第五庭
                                        法  官  黃  紹  紘
如不服本判決，應於判決送達後十日內，向本院提出上訴狀。
右正本證明與原本無異。
                                        書記官  劉  新  怡
中      華      民      國    九十二    年      八      月      十八    日
附錄本案論罪科刑法條全文
刑法第二百七十七條
傷害人之身體或健康者，處三年以下有期徒刑、拘役或一千元以下罰金。
犯前項之罪因而致人於死者，處無期徒刑或七年以上有期徒刑，致重傷者，處三年以
上十年以下有期徒刑。
刑法第三百五十四條
毀棄、損壞前二條以外之他人之物或致令不堪用，足以生損害於公眾或他人者，處二
年以下有期徒刑、拘役或五百元以下罰金。


司法院資訊處製作；財團法人民間司法改革基金會備份。
